臺灣臺中地方法院民事判決　　　　　　 93年度簡上字第312號
上　訴　人　甲　○
訴訟代理人　劉喜律師
複　代理人　丁○○
被　上訴人　乙○○
訴訟代理人　丙○○
上列當事人間請求確定界址事件，上訴人對於民國93年8月20日
本院沙鹿簡易庭93年度沙簡字第87號第一審判決提起上訴，本院
於民國94年11月4日言詞辯論終結，判決如下：
    主    文
上訴駁回。
第二審訴訟費用由上訴人負擔。
    事實及理由
一、本件被上訴人起訴主張：其所有坐落台中縣后里鄉○○段39
    地號（重測前為台中縣后里鄉○○○段373之187地號）土地
    及坐落台中縣后里鄉○○段96地號（重測前為台中縣后里鄉
    ○○○段373之19地號）土地（以下簡稱被上訴人所有之土
    地），與上訴人所有坐落台中縣后里鄉○○段97地號（重測
    前為台中縣后里鄉○○○段373之203地號）土地及坐落台中
    縣后里鄉○○段98地號（重測前為台中縣后里鄉○○○段37
    3之6地號）土地（以下簡稱上訴人所有之土地）相毗鄰，惟
    於民國（下同）92年間，台中縣政府辦理后里鄉地籍圖重測
    時，兩造就前揭土地之界址指界不一致，顯有加以確定之必
    要。而兩造前揭土地之界址應以重測前之地籍圖即如附圖所
    示A-D連接點線為依據，不應以占有現況為準，方符公平正
    義。爰訴請確定兩造前開土地之界址為如附圖所示A-D連接
    點線。上訴人則以：其於80年初在其所有之前開土地上興建
    房屋前，即曾申請地政機關鑑界，再依鑑界結果建築房屋，
    故兩造所有前揭土地，應以上訴人所興建房屋之基地現況及
    延長線即如附圖所示G-H連接點線為界址；又地政事務所使
    用之地籍圖乃依據日據時期地籍圖套繪成之副圖，且該副圖
    因當初謄繪技術之差異，測量技術之不精，及圖面折疊斷痕
    之關係，產生諸多圖地不合之現象，故土地法始修正有關地
    籍圖重測之規定，以利用較新之科學方法，更新測量技術及
    儀器，使地籍登記趨於正確，所以，地籍圖地籍重測不應以
    舊地籍圖為唯一施測依據，而應參酌土地上現有足資辨識界
    址之房舍地基等舊有建物為施測憑據；況以舊地籍圖為依據
    施測，則上訴人所有之土地面積固無增減現象，但地形將更
    為狹長，而被上訴人所有之土地面積將增加約21坪，顯見系
    爭重測時之圖根點有誤；另台中縣政府不動產糾紛調處委員
    ，以其專業考量，亦不以舊地籍圖為唯一依據，兼參考相關
    圖籍資料，作成以現況地基及其延長線為兩造所有土地之界
    址之裁處，應最合理且符公平原則，復不影響上訴人所興建
    之房屋等語置辯。
二、原審審理結果認為：關於相鄰土地之界址爭執，在地籍圖並
    無不精準之前提下，應以地籍圖為準。而內政部土地測量局
    於93年3月22日利用精密電子測距經緯儀及自動繪圖儀展繪
    於鑑測原圖上，並依據台中縣豐原地政事務所所保管之地籍
    圖、地籍調查表、宗地資料等，謄展繪本案有關土地地籍圖
    經界線，與前述成果核對後測定於鑑測原圖上，作成如附圖
    所示鑑定圖，自屬精密可採。且依據前開鑑測面積計算結果
    並綜合兩造所有坐落同段39、97、98地號之土地登記面積與
    實測面積差異之角度觀察，足見依重測前地籍圖經界線即如
    附圖所示A-D連接點線結果，其面積變異性較小，較具可信
    度。至於被上訴人所有同段96地號土地面積，不論採用A-D
    連接點線，抑或G-H連接點線結果，均較重測前登記面積增
    加，且若採G-H連接點線為界址，將使與前開96地號相鄰之
    上訴人所有之同段98地號土地面積較其重測前登記面積增加
    更多，顯見上訴人以A-D連接點線為界址將使被上訴人所有
    之前開96地號土地面積增加為由，抗辯該連接點線非兩造所
    有土地之界址，自難採信；其次，上訴人復未就其主張調處
    筆錄之可採及質疑舊地籍圖之經界線等情，舉證以實其說，
    應無足採。從而，判決兩造所有之土地之界址為如附圖所示
    A-D連接點線。上訴人於收受判決後表示不服而於法定期間
    內提起上訴，聲明求為判決廢棄原判決，確定被上訴人所有
    之土地與上訴人所有之土地之界址為如圖所示G-H連接點線
    。被上訴人則求為判決駁回上訴等語。
三、本件兩造就下列事項不爭執，復有台中縣豐原地政事務所94
    年5月6日豐地測字第0940003623號函附台中縣后里鄉○○○
    段373之6、373之203地號（重測前為文化段97、98地號）78
    年度及82年度鑑界複丈成果圖影本各1張、內政部土地測量
    局94年7月14日測籍字第0940006121號函1紙在卷可稽，而得
    為本件判斷之基礎：
  (一)台中縣政府92年辦理后里鄉地籍圖重測時，兩造所有之前開
    土地發生兩造指界不一，故兩造所有之前開土地致重測未確
    定。
  (二)78年6月22日台中縣豐原地政事務所鑑界複丈台中縣后里鄉
    ○○○段373之6地號（重測後為文化段97地號）土地之複丈
    成果圖，確由被上訴人乙○○、上訴人甲○本人雙方簽名。
四、本件上訴人另主張：其子張文慶在前開文化段97、98地號土
  　地興建房屋前，即已有申請地政機關測量鑑界，原審漏未查
    證，自屬違誤。又房屋建竣後，必須經過測量繪製其面積等
    圖面，若當時已有越界，被上訴人乙○○豈有保持沈默而毫
    無反對及異議之理？台中縣政府又豈會核發建造執照及使用
    執照？顯見兩造所有之土地確係以其現有房屋基地現況即如
    附圖所示G-H連接點線為界址；又本件曾經台中縣政府地政
    處不動產糾紛調處委員會於92年10月30日調處結果，即認為
    參酌「相關圖籍資料」應以現況地基及其延長線為界，作為
    重測界址；再者，經以比例尺及肉眼觀察，前開豐原地政事
    務所78年6月22日鑑界複丈台中縣后里鄉○○○段373之6地
    號（重測後為文化段97地號）土地之複丈成果圖，與93年3
    月22日內政部土地測量局鑑測之鑑定圖，顯非完全相同，而
    應以前開78年之圖面為準，即本件應以附圖所示G-H連接點
    線為界址云云。是本件兩造爭執所在厥為：(一)系爭兩造所有
    之前開土地界址究係附圖所示A-D連接點線抑或係G-H連接點
    線？(二)張文慶於台中縣后里鄉○○段98地號土地上所建造之
    房屋，有無越界建築的情形？茲說明如下：
  (一)所謂定不動產經界之訴訟，指不動產之經界不明，就經界有
    爭執，而求定其界線所在之訴訟而言。本件被上訴人起訴主
    張兩造間之上述土地相毗鄰，界址不明確等情，業據提出土
    地登記簿謄本、台中縣政府不動產糾紛調處紀錄表、台中縣
    后里鄉地籍圖重測區土地界址爭議案移送調處書為證，復為
    上訴人所不爭執，自堪認被上訴人之主張為真實，兩造對界
    址既有爭議，原告提起確定界址之訴自無不合，應予准許。
  (二)又相鄰兩土地間，其具體界址何在，我國民法未有明文，是
    如有圖地相符之地籍圖可稽，固以地籍圖為準，惟地籍圖如
    不精確，則應秉持公平之原則，依下列判斷經界之資料為主
    ，合理認定之，即(1)鄰接各土地之買賣契約或地圖（實測圖
    、分割圖、分筆圖）。(2)經界標識之狀況（經界石、經界木
    、木樁、基石、埋炭等）。(3)經界附近占有之沿革（房屋、
    廚房、廁所、自來水管、水溝之位置及系爭土地之利用狀況
    ）。(4)登記簿面積與各土地實測面積之差異。換言之，關於
    相鄰土地之界址爭執，在地籍圖並無不精準之前提下，即應
    以地籍圖為準，斷無再參考所謂鄰接各土地之買賣契約、地
    圖、經界標識、占有沿革等之餘地。
  (三)本件原審依被上訴人之聲請，囑託內政部土地測量局派員測
    量，測量人員為求測量精確，首先用精密電子測距經緯儀在
    系爭土地附近檢測重測時測設之現有圖根點，經計算檢核合
    格後，作為該測區之控制點，而後以各圖根點為基點，用上
    列儀器分別施測系爭土地當事人指界位置及附近界址點，並
    計算各界址點之坐標值輸入電腦，以自動繪圖儀展繪於鑑測
    原圖上（同重測前地籍圖比例尺1/1200及重測後地籍圖比例
    尺1/500），然後依據台中縣豐原地政事務所保管之地籍圖
    、地籍調查表、宗地資料等，謄、展繪本案有關土地地籍圖
    經界線，與前項成果核對後測定於鑑測原圖上，作成比例尺
    1/500之鑑定圖。鑑測結果：(1)圖示A-D連接點線，係以重測
    前地籍圖測定系爭土地間界址並讀取其坐標後展點連線於重
    測後比例尺1/500地籍圖上之位置。(2)圖示K-C連接虛線，係
    被上訴人（文化段39、96地號土地所有權人）第一次指界位
    置，其中K、C點為鋼釘，L、M、N點係被上訴人指界連接虛
    線及其延長線與地籍圖經界線之交點。(3)圖示A-C連接點線
    ，係被上訴人第二次指界位置，與重測前地籍圖經界線相符
    。其中A、C點為鋼釘，B、D點係被上訴人指界連接點線及其
    延長線與地籍圖經界線之交點。(4)圖示G-H連接虛線，係上
    訴人（文化段97、98地號土地所有權人）指界位置，其中G
    、H為地基外緣，E、F、J點係上訴人指界連接虛線之延長線
    與地籍圖經界線之交點。此有內政部土地測量局93年5月18
    日測籍字第0930006290號函附鑑定書、鑑定圖附於原審卷10
    9頁可憑。次按「登記機關應備下列登記書表簿冊圖狀：˙
    ˙˙八、地籍圖˙˙˙」，又「登記簿及地籍圖由登記機關
    永久保存之。除法律或中央地政機關另有規定或為避免遭受
    損害外，不得攜出登記機關」，土地登記規則第14條、第20
    條分別定有明文，可見地籍圖屬公務機關所保管之公文書無
    疑。又依民事訴訟法第355條規定，文書依其程式及意旨得
    認作公文書者，應推定為真正，而其真正應包含形式上真正
    與實質上真正。
　(四)另上訴人亦同意以兩造先前所簽名之豐原地政事務所78年6
    月22日鑑界複丈成果圖為依據，已如前述。而前開豐原地政
    事務所辦理重測前后里鄉○○○段373之6地號土地之鑑界複
    丈，其複丈圖上記載373之6地號土地界址點代號1及2之界標
    為「塑標」，該代號1及2對應於內政部土地測量局93年5月6
    日之鑑定圖界址點代號為B及D等情，有該局94年7月14日測
    籍字第0940006121號函1紙在卷可稽。足徵以前開78年6月22
    日之複丈成果圖為憑，鑑測兩造所有土地之界址，亦非如附
    圖所示之G-H連接點線。
  (五)至於上訴人另主張應以台中縣政府不動產糾紛調處委員之調
    處結果為依據及以比例尺、肉眼觀察內政部土地測量局所為
    之鑑測顯與前開78年6月22日之鑑界複丈成果圖不符，而不
    堪為憑云云。然查，台中縣政府不動產糾紛調處紀錄表內固
    有記載以現況基地及其延長線為界，作為重測界址等語，惟
    未附具任何理由，則其作成是項調處結果之依據何在，尚有
    疑義，本院自不受該調處結果之拘束。另上訴人僅以一般比
    例尺來測量或以肉眼觀察卷附影印之複丈成果圖及鑑定圖，
    即推斷內政部土地測量局之鑑測有誤，自難採信。此外，本
    院依上訴人之聲請，向台中縣政府函調82工建字第1883號建
    造執照及使用執照併建造變更設計原卷查閱，並無兩造所有
    之前開土地鑑界測量之資料，是上訴人縱有在所有之前開土
    地上申請建築執照蓋屋，嗣並取得使用該建物之執照屬實，
    惟尚難據此推論兩造所有之前開土地係以其建物地基外緣為
    界址。
　(六)綜上所述，本院斟酌兩造到場之指界、現場占有使用之情狀
    、地籍圖及內政部土地測量局所施測之程序與方法，復參酌
    土地登記面積及依兩造指界所算得之面積差異，認被上訴人
    所有坐落台中縣后里鄉○○段39地號（重測前為后里鄉○○
    ○段373之187地號）土地、坐落台中縣后里鄉○○段96地號
    （重測前為后里鄉○○○段373之19地號）土地，與上訴人
    所有坐落同上段97地號（重測前為后里鄉○○○段373之203
　　地號）土地、坐落同上段98地號（重測前為后里鄉○○○段
    373之6地號）土地之界址，確定為如附圖所示A-D連接點線
    。
五、從而，原審所為之判決，經核並無不合之處，上訴意旨指摘
    原審判決不當，求予廢棄改判，為無理由，應予駁回。
六、本件事證已臻明確，兩造其餘主張、陳述或舉證，核與判決
    結果無影響，爰不逐一論述，併此敘明。
七、據上論結，本件上訴為無理由，依民事訴訟法第436條之1第
    3項、第449條第1項、第78條，判決如主文。
中　　華　　民　　國　　94　　年　　11　　月　　25　　日
                  民事第四庭審判長法  官  洪碧雀
                                  法  官  曹宗鼎
                                  法  官　夏一
以上正本證明與原本無異。
本判決得上訴第三審（應載明民事訴訟法第436條之2至第436條
之5之規定）。
如對本判決上訴，須於判決送達後20日內向本院提出上訴狀。
中　　華　　民　　國　　94　　年　　11　　月　　25　　日
                                  書記官
